【裁判字號】    95,訴,282
【裁判日期】    951122
【裁判案由】    拆屋還地等
【裁判全文】
臺灣臺南地方法院民事判決               95年度訴字第282號
原      告  丁○○○
                      0號
訴訟代理人  蔡文斌律師
            何冠慧律師
            王建強律師
            王盛鐸律師
被      告  甲○○
            丙○○
            乙○○
上  三  人
訴訟代理人  江信賢律師
            蔡麗珠律師
            蘇若龍律師
上列當事人間請求拆屋還地等事件，經本院於民國95年11月8日
言詞辯論終結，判決如下：
    主      文
原告之訴及假執行之聲請均駁回。
訴訟費用由原告負擔。
    事實及理由
一、按訴狀送達後，原告不得將原訴變更或追加他訴，但擴張或
    減縮應受判決事項之聲明者，不在此限。被告於訴之變更或
    追加無異議，而為本案之言詞辯論者，視為同意變更或追加
    ，民事訴訟法第255條第1項第3款、第2項定有明文。本件原
    告起訴原請求被告甲○○應移轉登記如附圖方案一所示Ｂ部
    分面積211.8平方公尺權利範圍二分之一與原告。被告甲○○應移轉登記台南縣歸仁鄉○○○段3小段1169之1地號，地
    目建，面積51平方公尺，權利範圍二分之一與原告。被告甲○○、丙○○及乙○○應將如附圖方案一所示坐落在台南縣
    歸仁鄉○○○段3小段1167地號土地上編號Ｃ部分面積0.2平
    方公尺及坐落在同段1168-1地號土地上如附圖方案一所示編
    號Ｇ部分面積33平方公尺之地上物拆除，嗣於起訴狀繕本送
    達後，追加聲明請求被告甲○○應同意如附圖方案一所示Ｂ
    部分土地變更編定為交通用地，該訴之聲明追加，被告並無
    異議，且為本案言詞辯論，視為同意原告追加，合於民事訴
    訟法第255條第1項第3款、第2項之規定，先予敘明。
二、原告主張：
（一）原告與被告甲○○為兄妹，兩造原共有台南縣歸仁鄉○○○段3小段1167、1169、1240及1247地號等多筆土地，原
      告與被告甲○○於民國81年8月17日簽立共有物分割契約
      書（以下簡稱系爭共有物分割契約書），並辦理共有物分
      割登記，分配位置詳如該契約所附地籍圖。
（二）依系爭共有物分割契約書所附地籍圖（三）約定「歸仁鄉
      ○○○段3小段1167地號係以甲方（即被告甲○○）為登
      記名義人，實際上乙方（即原告）係為共有人，因農地無
      法登記為共有，俟法令變更可為登記時，甲方應將8米道
      路部分由乙方二分之一取得。」，今法令已變更，土地法
      第30條限制私有農地所有權移轉之法令已刪除，原告自得
      依約請求被告甲○○依系爭分割契約書約定將如附圖方案
      一所示Ｂ部分土地移轉登記與原告。
（三）被告雖抗辯因系爭1167地號土地地目為田，依農業發展條
      例第16條規定，將該土地分割成三筆，每筆土地均未達0.
      25公頃，而認為原告請求無理由。然如附圖方案一所示Ｂ
      部分土地，兩造於81年8月17日即約定作為私設道路迄今
      ，實地已作道路使用，依農業發展條例第16條第2款規定
      ，得為分割，只要檢附合法變更使用之證明文件即可變更
      編定為交通用地，故被告甲○○應同意如附圖方案一所示
      Ｂ部分土地變更編定為交通用地，兩造既約定在法令變更
      可為登記時，被告甲○○應將8米道路部分由原告取得二
      分之一，被告自負有此義務並移轉登記如附圖方案一所示
      Ｂ部分土地二分之一與原告。
（四）依系爭共有物分割契約書所附地籍圖左下方記載「綠色斜
      線為丁○○○所有」，台南縣歸仁鄉○○○段3小段1169
      之1地號為綠色斜線部分土地，依協議為原告所有，然當
      時承辦之代書竟錯誤將其中權利範圍二分之一登記予被告
      甲○○，爰依民法第179條不當得利之法律關係訴請被告
      甲○○應移轉登記台南縣歸仁鄉○○○段3小段1169之1地
      號，權利範圍二分之一與原告。
（五）被證二非原告所簽立，依被證二之協議書觀之，對原告並
      無利益，原告斷無理由另行簽立被證二之協議書，被證二
      之協議書與原證一之契約書相較，未免過於草率，原告否
      認其真正。且原告根本不知有被證二之協議書存在，否則
      在94年5月9日聲請調解時，豈會在調解概要內記載「為媽
      祖廟3小段1169-1地號，歸還我方二分之一的土地。」
（六）又依兩造約定，藍色斜線部分由雙方共同使用，系爭台南
      縣歸仁鄉○○○段3小段1168之1地號土地由兩造所共有，
      兩造持分各二分之一，被告甲○○、丙○○及乙○○現將
      如附圖方案一編號Ｃ部分面積0.2平方公尺及編號Ｇ部分
      面積33平方公尺作為廠房予以佔用，爰依民法第767條規
      定訴請被告拆除。
（七）否認證人戊○○證稱「兩造在協調時，房子坐落在8米道
      路部分，等日後拆除舊房子蓋房子再依8米道路地籍圖來
      建築」，如兩造有此約定理應會記載於系爭共有物分割契
      約書，且觀察該契約書第5點記載「．．土地上之地磅為
      乙方所有，若超過8米道路部分．．」已有特別約定，則
      未記載該契約書之內容即屬未約定，被告自有拆除義務。
（八）並聲明：
（１）被告甲○○應同意台南縣歸仁鄉○○○段3小段1167地號
      土地如附圖方案一所示Ｂ部分面積211.8平方公尺土地變
      更編定為交通用地。
（２）被告甲○○應移轉登記前項土地權利範圍二分之一與原告
      。
（３）被告甲○○應移轉登記台南縣歸仁鄉○○○段3小段1169
      之1地號，地目建，面積51平方公尺，權利範圍二分之一
      與原告。
（４）被告甲○○、丙○○及乙○○應將如附圖方案一所示編號
      Ｃ部分面積0.2平方公尺及編號Ｇ部分面積33平方公尺之
      地上物拆除。
（５）原告願供擔保請准宣告假執行。
三、被告則以：
（一）依系爭共有物分割契約書所附地籍圖第（一）條約定「本
      約約定藍色斜線部分（指、、Ｄ、、Ｆ、、Ｈ、、Ｊ、、
      Ｌ點所圍成之範圍為私設道路）由雙方共同使用」可知，
      就附圖方案一所示Ｂ部分土地，被告甲○○所負之義務僅
      是同意作為私設道路使用，雙方並未約定應編定為道路用
      地，故被告甲○○自無義務同意編定為道路用地。倘以上
      開約定即認定被告甲○○有同意編定為道路用地之義務，
      則原告就其所有坐落於同段1147號土地上如上開契約書之
      附件地籍圖所示藍色部分土地，亦負有同意編定為道路用
      地之義務。
（二）由系爭共有物分割契約書所附地籍圖上第（三）條約定及
      原告之請求可知，原告所能請求既係將系爭1167地號土地
      中之藍色部分（即如附圖方案一所示Ｂ部分）移轉二分之
      一，則自須將該部分土地由系爭1167號土地分割出成一獨
      立之土地，再移轉二分之一予原告；其餘土地仍由被告甲○○一人為所有權人，始符合上開分割契約書約定之意旨
      。惟查：
（１）土地法第30條關於限制私有農地所有權移轉之規定固然已
      經刪除，惟農業發展條例第16條仍有規定：「每宗耕地分
      割後每人所有面積未達0．25公頃者，不得分割。」，因
      系爭1167地號土地之地目為田，使用地類別屬於農牧用地
      ，系爭1167地號土地如依系爭共有物分割契約書所附件地
      籍圖上第（三）條約定履行，依據如附圖方案一所示，該
      筆土地勢必須分割成三筆土地即編號Ａ（面積9平方公尺
      ）、Ｂ、Ｃ（面積212平方公尺）、Ｄ（面積218平方公尺
      ）三部分，其每筆土地之面積均未達0．25公頃，顯然不
      符合農業發展條例第16條之規定，是原告之請求，於法並
      無理由。
（２）原告又主張因被告甲○○有同意將系爭1167地號土地如附
      圖方案一所示Ｂ部分土地變更為交通用地之義務，依據農
      業發展條例第16條第1項第2款規定，仍得為分割，不受面
      積應達0．25公頃之限制。然查，細繹上開規定可知，得
      分割之前提要件必須有部分農業用地已依法變更為非耕地
      使用者，如尚未依法變更為非耕地使用者，則自無該條規
      定之適用。被告甲○○並無同意變更為交通用地之義務，
      業如上述，再者，依據「非都市土地申請變更編定為交通
      （道路）用地興辦事業計畫審查作業辦法」第4點、第8點
      規定，農業用地申請變更為交通用地，須提出興辦事業計
      畫書圖，且須經農業主管機關同意，並且在申請前不得擅
      自先行使用，否則將不受理，亦即並非經申請即當然得變
      更。被告甲○○既無義務將系爭1167地號土地如附圖方案
      一所示Ｂ部分土地變更為交通用地之義務，且即使甲○○
      有同意變更之義務，是否變更亦尚屬不確定，故而，目前
      系爭1167地號土地如附圖方案一所示Ｂ部分土地既尚未依
      法變更為非耕地用地，當不符合農業發展條例第16條第1
      項第2款規定，原告以此請求分割，應屬無理由。
（三）依據系爭共有物分割契約書所附地籍圖第（一）條第（２
      ）點約定，以及原告與被告甲○○在81年10月22日另協議
      約定：「歸仁鄉○○○段3小段1168、1169地號土地分割8
      米道路（左列紅色斜線部分）由甲○○與丁○○○各取得
      二分之一（即登記為被告甲○○與原告各持分二分之一）
      」，代書將系爭1169-1地號土地自1169號土地分割而出，
      並將之應有部分二分之一移轉登記給被告甲○○，並無錯
      誤。原告既對於系爭分割契約書約定如有差額雙方各喜悅
      免於找補乙節不爭執，契約書之約定係經原告與被告甲○○合意成立，對於雙方自有拘束力，不容事後無故翻異。
      故即使原告委請建築師精算之結果，發現雙方實際取得之
      面積誤差達862平方公尺屬實，原告亦不得因此即推翻原
      已合意之約定，要求被告甲○○將系爭1169-1號土地移轉
      權利範圍二分之一予原告。
（四）原告與被告甲○○協議分割共有物時即已有約定，如雙方
      所有之建物佔用到8米道路時，可以先不用拆除，待日後
      因興建新的建物須拆除舊建物時再拆除即可。再者，兩造
      在鈞院於95年5月3日至現場履勘時，已達成協議：「兩造
      同意兩造所有之房屋及其他工作物、地上物，如有坐落在
      該8米道路上，兩造均同意自行拆除，兩造同意在97年5月
      31日之前自行拆除」，雖然事後兩造並未成立訴訟上和解
      ，但上開筆錄是依據兩造之合意內容而記載，仍具有私法
      效力，應認兩造已成立和解契約，有民法第737條規定之
      和解效力適用，未經被告同意合意解除該和解契約前，原
      告自應仍受拘束，不得無故翻異。故原告既已與被告成立
      和解契約，同意在97年5月31日前拆除，原告請求被告現
      在拆除廠房，自無理由。
（五）並聲明：原告之訴駁回。如受不利之判決，願供擔保請准
      免予假執行。
四、兩造不爭執之事實：
（一）原告與被告甲○○為兄妹，兩造共有台南縣歸仁鄉○○○
      段3小段1167、1169、1240及1247地號等多筆土地，原告
      與被告甲○○於81年8月17日簽立系爭共有物分割契約書
      並辦理共有物分割登記。原告與被告甲○○並約定系爭共
      有物分割契約書所附地籍圖謄本藍色部分為私設8米道路
      ，由雙方保持共有。
（二）兩造於系爭共有物分割契約書所附地籍圖謄本約定「歸仁
      鄉○○○段3小段1167地號係以甲方（即被告甲○○）為
      登記名義人，實際上乙方（即原告）係為共有人，因農地
      無法登記為共有，俟法令變更可為登記時，甲方應將8米
      道路部分由乙方二分之一取得」。所謂法令變更，指刪除
      前土地法第30條之規定。
（三）依系爭共有物分割契約書所附地籍圖謄本左下方記載「綠
      色斜線為丁○○○所有」，依該謄本第（一）條第（2）
      點約定「由Ｈ點至Ｂ點起算8米，Ｈ點係以現有建物屋角
      垂直線起算8米」。
（四）系爭共有物分割契約書第（五）點約定：「本約約定歸仁
      鄉○○○段3小段1167地號土地上之地磅為乙方（即原告
      丁○○○）所有，若超過8米私設道路，乙方須自行遷離
      ，若乙方不自行遷移，乙方同意由甲方（即被告甲○○）
      拆除，不得請求任何賠償，但甲方須通知乙方後始能拆除
      。」
（五）依系爭共有物分割契約書所附地籍圖謄本左下方記載「藍
      色斜線部分由雙方共同使用」。系爭台南縣歸仁鄉○○○
      段3小段1168之1地號土地現由原告與被告甲○○應有部分
      各二分之一保持共有。
（六）兩造於95年5月3日本院至現場勘驗時，就下列各點達成和
      解：兩造同意如附圖方案一所示Ｅ點為系爭共有物分割契
      約書所附地籍圖謄本上之Ｈ點，如附圖方案一所示Ｂ部分
      土地及台南縣歸仁鄉○○○段3小段1168之1及同段1169之
      1地號土地係系爭共有物分割契約書所附地籍圖謄本上之8
      米私設道路。兩造同意兩造所有之房屋及其他工作物、地
      上物如有坐落在上開8米道路上，兩造同意在97年5月31日
      前自行拆除．．．。
（七）系爭1167地號土地之地目為田，使用分區係特定農業區，
      使用地類別屬於農牧用地。
五、本件爭執之關鍵在於：土地法第30條刪除之後，被告甲○○
    依系爭共有物分割契約書有無同意將如附圖方案一所示Ｂ部
    分土地變更編定為交通用地之義務？原告可否請求被告甲○○將如附圖方案一所示Ｂ部分土地所有權二分之一移轉登記
    予原告？原告可否請求被告甲○○將系爭媽祖廟段3小段116
    9之1地號土地所有權二分之一移轉登記予原告？原告可否請
    求被告甲○○、丙○○、乙○○將如附圖方案一所示Ｃ、Ｇ
    部分拆除？經查，
（一）原告與被告甲○○於系爭共有物分割契約書所附地籍圖約
      定藍色斜線部分（包括如附圖方案一所示Ｂ部分土地）為
      私設道路，由雙方共同使用；如附圖方案一所示Ｂ部分土
      地係以被告甲○○為登記名義人，實際上原告為共有人，
      因農地無法登記為共有，俟法令變更可為登記時，被告甲○○應將該部分土地二分之一移轉予原告，此為兩造所不
      爭執。依上開約定，被告甲○○所負之義務係應同意如附
      圖方案一所示Ｂ部分土地作為私設道路使用，並於法令變
      更可為登記時，將該部分土地二分之一移轉予原告，被告
      甲○○並未同意將如附圖方案一所示Ｂ部分土地變更編定
      為道路用地。
（二）每宗耕地分割後每人所有面積未達0.25公頃者，不得分割
      ，農業發展條例第16條第1項定有明文。查系爭1167地號
      土地之地目為田，使用分區係特定農業區，使用地類別屬
      於農牧用地，係農業發展條例所稱之耕地，該筆土地如依
      系爭共有物分割契約書所附件地籍圖上第（三）條約定履
      行，依據如附圖方案一所示，該筆土地勢必須分割成三筆
      土地，即如附圖方案一編號Ａ部分面積9平方公尺、編號
      Ｂ、Ｃ部分面積合計212平方公尺、編號Ｄ部分面積218平
      方公尺三部分，其每筆土地之面積均未達0．25公頃，顯
      然不符合上開規定。
（三）原告主張系爭1167地號土地分割後，雖其每筆土地之面積
      均未達0．25公頃，然依農業發展條例第16條第1項第2款
      「部分依法變更為非耕地使用者，其依法變更部分及共有
      分管之未變更部分，得為分割」之規定，只要檢附合法變
      更使用之證明文件，如附圖方案一所示Ｂ部分土地即可變
      更編定為交通用地，故被告甲○○應為同意如附圖方案一
      所示Ｂ部分土地變更編定為交通用地之意思表示，被告甲○○則以上開得為分割之前提要件必須有部分農業用地（
      即如附圖方案一所示Ｂ部分土地）已依法變更為非耕地使
      用者，方有適用，今被告甲○○並無同意將如附圖所示方
      案一Ｂ部分土地變更編定為交通用地之義務，且該部分土
      地亦尚未依法變更為非耕地用地，當不符合農業發展條例
      第16條第1項第2款規定等語置辯。經查，如附圖方案一所
      示Ｂ部分土地如依農業發展條例第16條第1項第2款之規定
      ，依法變更為非耕地使用，固得為分割，惟非都市土地（
      如附圖方案一所示Ｂ部分土地）欲變更為交通用地，現須
      依「非都市土地申請變更編定為交通（道路）用地興辦事
      業計畫審查作業辦法」送交縣市政府審查，而在土地法第
      30條刪除之前，非都市土地（如附圖方案一所示Ｂ部分土
      地）欲變更為交通用地，亦可依「台灣省政府非都市土地
      申請變更編定為交通用地開發事業計畫審查作業要點」送
      交縣市政府審查，亦即原告與被甲○○訂立系爭共有物分
      割契約書時，如附圖方案一所示Ｂ部分土地如欲變更為交
      通用地，本即可依「台灣省政府非都市土地申請變更編定
      為交通用地開發事業計畫審查作業要點」送交縣市政府審
      查，顯然依農業發展條例第16條第1項第2款之規定，將如
      附圖方案一所示Ｂ部分土地變更為交通用地，並非系爭共
      有物分割契約書所附地籍圖上所謂「法令變更」。再者，
      如附圖方案一所示Ｂ部分土地亦可依非都市土地使用管制
      規則第31條之規定，申請編更為丁種建築用地，有台南縣
      政府歸仁地政事務所95年10月14日所地用字第0950010047
      號函附卷可稽，是縱認被告甲○○須將如附圖方案一所示
      Ｂ部分土地自系爭1167地號土地分割出來，並將應有部分
      二分之一移轉登記予原告，被告甲○○亦可選擇依非都市
      土地使用管制規則第31條之規定，申請編更為丁種建築用
      地，並非一定要申請變更為交通用地，原告主張被告甲○○應同意將如附圖方案一所示Ｂ部分土地變更編定為交通
      用地云云，自不足採。被告甲○○既無同意將如附圖方案
      一所示Ｂ部分土地變更編定為交通用地之義務，該部分土
      地自無從變更編定為交通用地，該部分土地既未依法變更
      編定為交通用地，而如依系爭共有物分割契約書所附地籍
      圖第（三）條將系爭1167地號土地分割成如附圖方案一編
      號Ａ、編號Ｂ、Ｃ、編號Ｄ三部分，其每筆土地之面積又
      均未達0．25公頃，依農業發展條例第16條第1項之規定，
      被告甲○○自無從將如附圖方案一Ｂ部分土地自系爭1167
      地號土地分割出來，是原告請求被告甲○○應移轉如附圖
      方案一所示編號Ｂ部分土地應有部分二之一予原告，自屬
      無據。
（四）和解有使當事人所拋棄之權利消滅及使當事人取得和解契
      約所訂明權利之效力，民法第737條定有明文。依上開規
      定，和解有使當事人所拋棄之權利消滅及使當事人取得和
      解契約所訂明權利之效力。因此，和解契約成立後，應依
      該和解契約創設之法律關係以定當事人間之債權及債務關
      係。至於和解成立以前之法律關係如何，概置不問。縱和
      解之成立，係出於錯誤而為，除有民法第738條所定各款
      事項外，當事人不得以錯誤為理由撤銷之。經查，兩造於
      95年5月3日本院至現場勘驗時，就下列各點達成和解：兩
      造同意如附圖方案一所示Ｅ點為系爭共有物分割契約書所
      附地籍圖謄本上之Ｈ點，如附圖方案一所示Ｂ部分及台南
      縣歸仁鄉○○○段3小段1168之1及同段1169之1地號土地
      係系爭共有物分割契約書所附地籍圖謄本上之8米私設道
      路。兩造同意兩造所有之房屋及其他工作物、地上物如有
      坐落在上開8米道路上，兩造同意在97年5月31日前自行拆
      除．．．，為兩造所不爭執，今原告雖以被告甲○○不願
      配合原告將如附圖方案一所示Ｂ部分土地變更編定為交通
      用地為由，主張上開和解內容不能拘束原告云云，惟查，
      原告從起訴時起迄兩造於95年5月3日就上開內容達成和解
      止，均未提及被告甲○○應配合原告將如附圖方案一所示
      Ｂ部分土地變更編定為交通用地，即兩造於95年5月3日達
      成上開和解內容時，並未以被告甲○○應配合原告將如附
      圖方案一所示Ｂ部分土地變更編定為交通用地為條件，而
      上開和解契約復未經兩造合意解除，則原告以被告甲○○
      不願配合原告將如附圖方案一所示Ｂ部分土地變更編定為
      交通用地為由，主張上開和解內容不能拘束原告云云，自
      不足採。上開和解契約既仍然有效，兩造自應依該和解契
      約創設之法律關係以定兩造間之債權及債務關係。依上開
      和解契約之內容，原告既同意媽祖廟段3小段1169之1地號
      土地係系爭共有物分割契約書所附地籍圖謄本上之8米私
      設道路（依系爭共有物分割契約書所附地籍圖謄本上之記
      載，8米私設道路由原告與被告甲○○依應有部分各二分
      之一保持共有），並同意被告所有坐落在上開8米道路上
      之房屋及其他工作物、地上物在97年5月31日前由被告自
      行拆除，則原告今仍執系爭共有物分割契約書，主張媽祖
      廟段3小段1169之1地號土地應全部歸其所有，代書誤將應
      有部分二分之一登記予被告甲○○，被告甲○○應將該土
      地應有部分二分之一移轉登記予原告，及被告甲○○等3
      人應將如附圖方案一所示Ｃ、Ｇ部分拆除云云，亦屬無據
      。
六、綜上所述，被告甲○○既無同意將如附圖方案一所示Ｂ部分
    土地變更編定為交通用地之義務，而在如附圖方案一所示Ｂ
    部分土地依法變更編定為交通用地之前，被告甲○○復無從
    將如附圖方案一所示Ｂ部分土地自系爭1167地號土地分割出
    來，則原告請求被告甲○○應同意將如附圖方案一所示Ｂ部
    分土地變更編定為交通用地，並將該部分土地應有部分二之
    一移轉登記予原告，自無理由。另原告於95年5月3日本院至
    現場勘驗時，已與被告達成和解，同意媽祖廟段3小段1169
    之1地號土地係系爭共有物分割契約書所附地籍圖謄本上之8
    米私設道路，應由原告與被告甲○○依應有部分各二分之一
    保持共有，及被告所有坐落在上開8米道路上之房屋及其他
    工作物、地上物在97年5月31日前由被告自行拆除，原告今
    仍執系爭共有物分割契約書，請求被告甲○○應將系爭1169
    之1地號土地應有部分二分之一移轉登記予原告，及被告甲○○等3人應將如附圖方案一所示Ｃ、Ｇ部分拆除云云，亦
    無理由，均應予駁回。原告之訴既經駁回，其假執行之聲請
    亦失所依附，應併予駁回。
七、本案事證已臻明確，兩造其餘之主張及提出之攻擊防禦方法
    ，均不影響本院所為之前開判斷，自無再一一審論之必要。
八、訴訟費用負擔之依據：民事訴訟法第78條。
中    華    民    國    95    年    11    月    22    日
                  民事第四庭    法  官  蘇正賢
以上正本係照原本作成
如對本判決上訴，須於判決送達後20日內向本院提出上訴狀
中    華    民    國    95    年    11    月    22    日
                                書記官  陳玉果


司法院資訊處製作；財團法人民間司法改革基金會備份。
